最高法院刑事判決　　　　　　九十六年度台上字第一三八０號
上　訴　人　乙○○
選任辯護人　林賢宗律師
上　訴　人　甲○○
上列上訴人等因業務侵占案件，不服台灣高等法院中華民國九十
四年十二月二十二日第二審更審判決（九十三年度重上更(六)字第
一二六號，起訴案號：台灣板橋地方法院檢察署八十年度偵字第
六一六二、一二０五四、一二八八０號），提起上訴，本院判決
如下：
    主  文
原判決撤銷，發回台灣高等法院。
    理  由
本件原判決認定上訴人甲○○係代統企業股份有限公司（下稱代
統公司，設於台北縣蘆洲市○○○路○段三三八號）之執行副總
經理，楊人豪（已死亡，業經判決公訴不受理確定）係該公司之
襄理兼執行副總經理秘書，上訴人乙○○為該公司之財務課長（
甲○○於民國八十年三月間離職，乙○○於同年五月三十一日離
職），而代統公司係統一食品企業股份有限公司（下稱統一公司
）對於台北地區各學校產品銷售之代理商，因該公司總經理陳進
財（現為董事長）要求公司人員提高銷售業績，採行以每箱食品
、飲料低於平常售價新台幣（下同）三至十元不等之價格，銷售
予一般中盤商，由中盤商自行至公司倉庫載貨，而以現金或即期
支票支付貨款（即所謂特販方式），詎甲○○、楊人豪、乙○○
等三人竟基於概括之犯意，共同意圖為自己不法之所有，自七十
九年九月間起至八十年二月止，推由甲○○、楊人豪事先與中盤
商吳義農、黃萬得、林清河等人聯絡，利用下班時間、晚上或例
假日，由甲○○或楊人豪逕行填製出貨單交予吳義農等三人，如
未填具出貨單，則由甲○○、楊人豪其中一人向倉庫管理員稱緊
急出貨再補開出貨單，計先後多次將代統公司所有之「麥香紅茶
」、「奶茶」、「菊花茶」、「楊桃汁」、「咖啡」、「速食麵
」等貨物，以每箱低於市價十五至二十元之價格（市價每箱約一
百五十元至一百六十元），出售予吳義農、黃萬得、林清河，計
銷售二十二萬六千六百四十五箱貨物，得款二千九百四十六萬三
千八百五十元，由甲○○、楊人豪、乙○○等三人共同侵占朋分
（由乙○○分得三百萬元，餘由甲○○、楊人豪二人均分），因
乙○○本負責代統公司外帳及庫存日報表，乃由乙○○於其業務
上所製作不實之營運日報表，持向上級陳報公司營運情形，足以
生損害於代統公司，迨至八十一年三月初，代統公司總經理陳進
財發覺有異，向甲○○查詢帳目，甲○○唯恐東窗事發，乃於同
年三月五日棄職離去，經陳進財命乙○○會同公司出納黃惠卿、
會計王翠香凍結倉庫清點結果，始查悉上情等情。因而撤銷第一
審該部分科刑判決，改判仍依連續犯、牽連犯關係，論處甲○○
、乙○○共同連續意圖為自己不法之所有，而侵占對於業務上所
持有之物各罪刑，固非無見。
惟查(一)、科刑之判決書，須將認定之犯罪事實詳記於事實欄，然
後於理由內逐一說明其憑以認定之證據，以使事實與理由兩相一
致，方為合法，倘事實欄已有敘及，而理由內未加說明，是為理
由不備，理由內已加說明，而事實欄無此記載，則理由失其依據
，均足構成撤銷之原因。原判決理由以甲○○、乙○○與楊人豪
三人所侵占者為因特賣所得貨款，並非貨品，並指出第一審判決
認定所侵占者為貨款係不當（見原判決第十五、十六頁）。然原
判決理由又以「苟被告乙○○並未夥同甲○○、楊人豪盜賣貨品
並分得贓款」「足見並無所謂『該庫存差異表係陳進財指示將特
販部分抽出，以配合該數字始行製作』之情形，該差異部分應係
被盜賣部分」「亦無從自帳簿內查得被告有無侵占盜賣之事實」
「足見其甚為慎重，該庫存差異表應無何不實，而足以顯示被盜
賣之具體數字」（見原判決第八、十、十四、十五頁），似另認
定甲○○等人係盜賣貨品。究竟甲○○等人所侵占者係貨款？抑
為貨品？理由所認定，前後相互矛盾，已有違法。再原判決事實
認定甲○○、乙○○與楊人豪三人共同意圖為自己不法之所有，
由甲○○、楊人豪多次將代統公司貨品售予吳義農等人，所得款
項共同侵占朋分，再由乙○○製作不實之營運日報表，持以行使
等情。似認甲○○等三人共同業務侵占及行使業務登載不實文書
。但理由欄，僅就業務侵占部分，認定甲○○與乙○○、楊人豪
三人間，有犯意聯絡及行為分擔，為共同正犯，至於業務登載不
實文書部分，其等三人間是否有犯意聯絡，行為分擔，則未論及
？亦有理由不備。(二)、原判決雖引用證人王翠香、黃惠卿於台灣
台北地方法院八十年度重訴字第五五五號民事案件審理中之供述
，認定庫存差異表由乙○○與證人王翠香、黃惠卿共同盤點。但
查所謂「盤點」應係依公司之帳冊數字核對存貨，以查明二者是
否相符。證人王翠香於上揭民事案件八十年十二月五日審理時固
證稱「是我盤點的，只是盤點當時存貨，至於有無東西不見或何
時不見了，不清楚，是總經理在甲○○離職後說有人盜賣東西，
所以叫我們盤點，在三月十幾號後盤點，只是單純盤點，沒有做
比較……」等語（見第一審卷(二)第十七頁）。事實果如此，證人
王翠香所稱「只是單純盤點，沒有做比較」「有無東西不見了不
清楚」，能否謂係清查帳目有無錯誤之盤點？已有疑問。何況證
人王翠香於同日筆錄另稱「上次所說的差異表是不實在，三月七
日並無凍結倉庫亦未盤點，約往後十幾天才有盤點，差異表是由
我與出納黃惠卿及乙○○所做的……貨實際上已出去，錢也有收
到，做差異表是要告甲○○他們盜賣」「盤點時沒有拿帳，祇是
單純盤點」「差異表是未經盤點而製作的、是總經理脅迫我們這
樣做的」等語（見同上卷第十七至十九頁）。原審僅引用證人王
翠香部分證言，至於證人其所謂「盤點」之真意，究竟如何？證
人王翠香何以於原審又證稱「實際上我們並沒有去盤點，而是陳
進財給我們一個數字，要我們儘量將特販抽出來配合他的數字」
（見原審上訴卷(一)第一七一頁、第一七四頁背面）？原判決未載
明其證據取捨之理由，遽為上訴人等不利之判決，亦有理由不備
之違法。(三)、案發後，代統公司即向台灣台北地方法院民事庭提
起侵權行為損害賠償民事事件，該法院以八十年度重訴字第五五
五號受理，該判決理由記載「依原告（按指代統公司）向台北縣
稅捐稽徵處三重分處申報之七十九年十一月至八十年二月間營業
人銷售額與稅額申報書記載，原告於上開四個月期間之銷售總金
額為四八、六二一、四三三元，然依本院向原告所自承其營業收
入入帳戶之台北市銀行士林分行原告00000000000號
帳戶、華僑銀行台北分行0000000000000號及第一
商業銀行建國分行00000000000號帳戶內各七十九年
十一月至八十年二月間之銀行往來帳卡記載，原告於該期間之總
營收為七七、七二七、七八八元，經扣除實際有開發票並向稅捐
稽徵機關申報之上開銷售額後尚有一一九、一０六、三五五元之
銷貨差額有進帳但未申報之金額存在，此亦有上開三家銀行及台
北縣稅捐稽徵處三重分處檢送之原告銀行往來對帳單及營業人銷
售額與稅額申報書各在卷可憑」，有該判決影本在卷足憑（見原
審上訴卷第一四一頁）。代統公司似在短短四個月有近三千萬元
之進帳，有盈餘並無虧損。另甲○○在八十年三月五日離職後，
代統公司在八十年五月三十日委由廖森本會計師向台北縣稅捐稽
徵處申報七十九年度營利事業所得稅申報書非營業損失欄內利息
支出項下為七百三十七萬七千六百九十一元，其申報書第二十三
項呆帳損失、第二十六項外銷損失、第五十項商品損失均為「０
」（見原審更(三)卷第四十八頁）。何以上揭「庫存差異表」記載
短缺總共三千餘萬元之貨品？該「庫存差異表」所載是否與上揭
證據不符？本院前次發回意旨已指明，原判決仍未就前揭有利於
上訴人等之證據，於判決理由內加以論列，自屬於法有違。(四)、
刑之量定，固為實體法上賦予法院得為自由裁量之事項，但此項
職權之行使，並非得恣意為之，仍應受比例原則、平等原則、罪
刑相當原則之支配，審酌刑法第五十七條所列各款應行注意事項
及一切情狀為之，使輕重得宜，罰當其罪，以符合法律授權之目
的，此即所謂自由裁量權之內部界限。原判決於理由以審酌上訴
人二人之犯罪動機、目的、手段、所生危害及犯罪後之態度等一
切情狀，分別量處甲○○、乙○○各有期徒刑一年四月（原判決
第十六頁）。然依原判決事實所認定本件甲○○、乙○○與楊人
豪三人共侵占二千九百餘萬元，其中乙○○僅得款三百萬元，餘
由甲○○、楊人豪二人均分，則甲○○分得一千三百餘萬元，原
審未加審酌，復未於判決內具體加以說明，即逕認甲○○、乙○
○應量處相同刑度，自不足判斷本件量刑是否適當。原判決不另
諭知無罪部分，基於審判不可分之原則，併予發回。另公訴人起
訴書以甲○○與楊人豪藉轉帳之便侵占之帳款共六十九萬四千七
百八十六元，原判決不另諭知無罪理由記載為五十九萬五千二百
十九元（見原判決第十六頁），尚有出入，待一併究明。又本件
雖屬刑事訴訟法第三百七十六條第三款所列之案件，惟於修正刑
事訴訟法施行前原得上訴於第三審法院，且已繫屬於法院，依刑
事訴訟法施行法第五條第一項規定，仍應依施行前之法定程序終
結之，附此說明。
據上論結，應依刑事訴訟法第三百九十七條、第四百零一條，判
決如主文。
中　　華　　民　　國　九十六　年　　三　　月　 十六 　日
                      最高法院刑事第九庭
                          審判長法官  洪　清　江
                                法官  石　木　欽
                                法官  李　伯　道
                                法官  林　勤　純
                                法官  邵　燕　玲
      本件正本證明與原本無異
                                      書  記  官
中　　華　　民　　國　九十六　年　　三　　月　二十六　日
                                                      z
